【裁判字號】    96,簡上,428
【裁判日期】    970118
【裁判案由】    返還消費借貸款
【裁判全文】
臺灣臺北地方法院民事判決             96年度簡上字第428號
上  訴  人  乙○○
訴訟代理人  徐志明律師
            黃坤鍵律師
被上訴人    丙○○
訴訟代理人  吳孟玲律師
被上訴人    甲○○
                        3樓
上列當事人間請求返還消費借貸款事件，上訴人對於中華民國96
年5月31日本院台北簡易庭96年度北簡字第14115號第一審判決提
起上訴，經本院於97年1月4日言詞辯論終結，判決如下：
    主      文
原判決關於駁回上訴人下列第二項之訴暨訴訟費用之裁判均廢棄
。
上開廢棄部分，被上訴人甲○○應給付上訴人新臺幣壹拾萬元，
及自民國九十六年二月十三日起至清償日止，按年利率百分之五
計算之利息。
其餘上訴駁回。
第一、二審訴訟費用，由被上訴人甲○○負擔三分之一，餘由上
訴人負擔。
    事實及理由
一被上訴人甲○○未於言詞辯論期日到場，核無民事訴訟法第
  386 條各款所列情形，爰依上訴人之聲請，由其一造辯論而為
  判決。
二上訴人主張：
  (一)被上訴人甲○○前即積欠伊鉅額款項，惟其於85年間復需資
    金周轉，又向伊借款新臺幣（下同）200,000 元，伊要求甲
    ○○提供物保，甲○○乃邀其女友即被上訴人丙○○於85年
    4 月25日與伊共同洽談，彼等表明願就此筆借款負連帶清償
    之責，伊乃當場交付借款予甲○○、丙○○，丙○○則交付
    其父楊泉基之印鑑證明、身分證正反面影本及楊泉基所有坐
    落台北市○○段○○段110地號土地，應有部分666/10000 ，
    及其上門牌台北市○○區○○路289巷5弄21號5 樓房屋（下
    稱系爭房地）之所有權狀正本予伊作為擔保，且就系爭房地
    簽署買賣契約書（下稱系爭買賣契約書）。針對此筆借款，
    丙○○、甲○○迄未還款。丙○○另於85年6月7日向伊借款
    110,000 元，並簽發同額本票一紙（下稱系爭本票）交予伊
    收執，其僅於同年12月28日還款100,000 元，餘款迄未清償
    。爰依兩造間之消費借貸契約，請求被上訴人甲○○、丙○
    ○連帶給付200,000元，丙○○給付110,000元，及均加付自
    起訴狀繕本送達翌日起算之法定遲延利息等語。
  (二)原審以甲○○於他案中所為證詞，作為判決之基礎事證，然
    甲○○在本案審理中始終未到庭，未經法院及兩造當事人之
    直接詰問，其於他案之證言不具證據力；且甲○○與丙○○
    為連帶債務人，甲○○證稱丙○○已清償借款，等同於證稱
    其已清償，此等證言之真實性容有疑問；況甲○○之證言內
    容均屬傳聞，非其親身經歷之事實，並不可採，原審執此為
    對伊不利之認定，實屬不當等語。
  (三)原審為上訴人全部敗訴之判決，即駁回上訴人之訴。上訴人
    提起上訴，並聲明：
    1.原判決廢棄。
    2.被上訴人應連帶給付上訴人200,000 元，及自起訴狀繕本
      送達翌日起至清償日止，按年息百分之5計算之利息。
    3.丙○○應給付上訴人110,000 元，及自起訴狀繕本送達翌
      日起至清償日止，按年息百分之5計算之利息。
三被上訴人丙○○則抗辯：
  (一)上訴人前持系爭買賣契約書，對伊及伊父楊泉基提起不動產
    所有權移轉登記之訴訟，業已敗訴確定（案列本院93年度訴
    字第4788號、臺灣高等法院94年度上字第726 號，下稱前確
    定案件），伊是否已清償85年4 月25日之借款一節為該案之
    重要爭點，前確定案件已作成不利上訴人之判斷，上訴人再
    以此爭點提起本件訴訟，於法不合，應予駁回。
  (二)85年4 月時係甲○○欲向上訴人借款，由伊提供楊泉基所有
    系爭房地之權狀作為擔保，伊並非借款人，亦無為甲○○承
    擔債務之意，依法無清償借款之義務，然因伊為利害關係人
    ，故已於85年間分2次代甲○○清償共200,000元。
  (三)甲○○於85年4 月向上訴人借款時，因加計10,000元利息，
    曾簽發面額210,000 元之本票交予上訴人收執，於伊以現金
    清償100,000 元後，上訴人將前開本票撕毀，由伊另行簽發
    系爭本票予上訴人，伊嗣於同年12月28日另清償100,000 元
    ，卻疏未向上訴人索回系爭本票，實則伊並未在85年6月7日
    向上訴人借款110,000元等語，並聲明：上訴駁回。
四兩造不爭執之事實（見本院卷第61頁反面）：
  (一)丙○○於85年4月25日簽署系爭買賣契約書（見原審卷第5-8
    頁），並於同日收受上訴人交付之現金200,000元。
  (二)丙○○於85年6月7日簽發系爭本票（見原審卷第10頁）交予
    上訴人收執。
  (三)上訴人於85年6月7日自其所有之台北縣新店地區農會000000
    00000000號帳戶內提領100,000 元（見本院卷第32頁存摺）
    。
  (四)丙○○於85年12月28日交付上訴人100,000 元，上訴人乃親
    書收據（見原審卷第34頁）交予丙○○收執。
  (五)上訴人於93年間對丙○○及訴外人楊泉基提起訴訟（案列本
    院93年度訴字第4788號、臺灣高等法院94年度上字第726 號
    ），主張：丙○○代理楊泉基與伊簽訂系爭買賣契約書，伊
    與楊泉基間就系爭房地締有買賣契約，請求楊泉基將該等房
    地之所有權移轉登記予伊，另主張伊於當日交付丙○○之
    200,000 元為前開買賣契約之定金，如伊無權要求楊泉基移
    轉該等房地之所有權，即依民法第249條第3款規定請求丙○
    ○返還400,000 元。甲○○於該案一審到庭證稱：85年間伊
    向上訴人借200,000 元，上訴人要求丙○○出面來談，最後
    上訴人借伊200,000 元，要求丙○○以房子做擔保，丙○○
    因此簽了系爭買賣契約書；伊聽說這筆錢後來丙○○分兩次
    各清償100,000 元等語。
五兩造爭執要旨（見本院卷第61頁反面）：
  (一)丙○○有無清償85年4 月25日之借款，是否為前確定案件之
    重要爭點？
  (二)丙○○是否於85年4月25日與甲○○共同向上訴人借款200,
    000元，並表明願負連帶清償之責？
  (三)丙○○是否於85年6月7日向上訴人借款110,000元？
六得心證之理由：
  (一)丙○○有無清償85年4 月25日之借款，並非前確定案件之重
    要爭點：
    1.按確定判決之既判力，固以訴訟標的經表現於主文判斷事
      項為限，判決理由並無既判力，但法院於判決理由中，就
      訴訟標的以外，當事人主張之重要爭點，本於當事人辯論
      之結果已為判斷時，對此重要爭點所為之判斷，除有顯然
      違背法令，或當事人已提出新訴訟資料，足以推翻原判斷
      之情形外，應解為在同一當事人就該已經法院判斷之重要
      爭點，不得作相反之主張或判斷，始符民事訴訟上誠信原
      則，為最高法院92年度台上字第315 號判決意旨所明揭，
      依此判決意旨，如對前訴中非訴訟標的之重要爭點另行提
      起後訴請求，並非法所不許，僅後訴受訴法院不得對該重
      要爭點為相反之判斷。
    2.丙○○雖辯稱：前確定案件認定其已清償85年4 月25日之
      借款，對此自有爭點效，上訴人提起本件訴訟請求伊清償
      該筆借款，於法不合云云，然查：
      上訴人於前確定案件係以系爭買賣契約書為據，主張其
        與楊泉基間就系爭房地締有買賣契約，請求楊泉基辦理
        系爭房地之所有權移轉登記；另主張縱認該買賣契約不
        成立，丙○○亦應依民法第249條第3款規定加倍返還定
        金400,000 元，是以前確定案件之訴訟標的為買賣契約
        所生之移轉所有權請求權，及民法第249條第3款之返還
        定金請求權。而該確定判決係認定：系爭買賣契約書雖
        名稱為「不動產買賣契約書」，性質實為借款之擔保，
        而非買賣，上訴人依買賣契約之法律關係請求楊泉基移
        轉登記系爭房地所有權，自屬無據；楊泉基與上訴人並
        未就系爭房地成立買賣契約，上訴人交付丙○○之200,
        000 元亦非定金，況依上訴人之主張，丙○○非楊泉基
        之代理人，亦非出賣人，亦無加倍返還定金之責，故判
        決上訴人敗訴確定，此觀卷附判決書即明（見原審卷第
        41-44頁），足證丙○○是否於85年4月25日向上訴人借
        款200,000 元，及是否已清償該筆借款等情，非但不是
        前確定案件之訴訟標的，亦非該案之重要爭點，法院就
        此復未作成為判斷，於後訴自不發生爭點效，後訴受訴
        法院對此仍得獨立為判斷，不受前訴之拘束。
      上訴人於前確定案件確定後另行提起本件訴訟，依據85
        年4 月25日成立之消費借貸契約，請求丙○○、甲○○
        連帶返還借款，是本件之訴訟標的為消費借貸物返還請
        求權，此與前確定案件之訴訟標的顯然不同，自非前案
        既判力所及，上訴人提起本件訴訟，於法自無不合。而
        本件之訴訟標的於前確定案件中並非重要爭點，如前述
        ，本院自不受前確定案件判決結果之拘束。丙○○以前
        開情詞置辯，顯然曲解爭點效理論之意，於法無據，自
        非可採。
  (二)丙○○於85年4月25日與甲○○共同向上訴人借款200,000元
    ，但未表明負連帶清償之責：
    1.上訴人主張丙○○、甲○○於85年4 月25日共同向其借款
      200,000 元，業據提出系爭買賣契約書為據（見原審卷第
      5-8 頁），丙○○雖坦承於當日收受上訴人交付之款項，
      惟辯稱：伊僅為甲○○之借款提供擔保，並非借款人，亦
      未承擔甲○○之借款債務云云，然丙○○於前確定案件審
      理中已明確陳述：當時係甲○○要向上訴人借200,000 元
      ，上訴人要求提供擔保，其以楊泉基所有之系爭房地所有
      權狀等文件為擔保，並簽署系爭買賣契約書；其根本不認
      識上訴人，只有為了甲○○借200,000 元等語（見本院93
      年度訴字第4788號卷第86頁），足證其確實與甲○○共同
      向上訴人借用200,000 元，其對此空言否認，難認與事實
      相符。
    2.按借用人應於約定期限內，返還與借用物種類、品質、數
      量相同之物，未定返還期限者，借用人得隨時返還，貸與
      人亦得定一個月以上之相當期限，催告返還，民法第478
      條定有明文。丙○○、甲○○於85年4 月25日共同向上訴
      人借用200,000 元，如前述，依前開規定，上訴人自有權
      請求彼等返還該筆借款。上訴人雖主張：丙○○、甲○○
      為連帶債務人，應連帶清償此筆借款云云，然連帶債務之
      成立，以連帶債務人之明示或法律有規定者為限，此觀民
      法第272 條即明。丙○○堅詞否認其向上訴人借用此筆款
      項時，曾明示對上訴人負全部給付之責，就此利己之事實
      ，上訴人並未能舉證以實其說，要難認丙○○、甲○○為
      連帶債務人，負有連帶清償此筆借款之義務，是上訴人前
      開主張即無足取。而丙○○、甲○○對上訴人負同一金錢
      債務，且此債務之給付係屬可分，兩造復均未證明締約時
      對丙○○、甲○○之分擔額另設約定，則依民法第271 條
      規定，此筆債務應由丙○○、甲○○平均分擔，亦即丙○
      ○、甲○○各應償還上訴人100,000元。
    3.丙○○另辯稱：其對此筆借款業已全數清償云云，無非以
      甲○○於前確定案件中之證詞及還款收據為證。然查：甲
      ○○於該案審理中係證稱：當時其沒有錢無法對上訴人清
      償借款，上訴人就直接找丙○○要，其知道丙○○有分兩
      次各還100,000 元，因為丙○○有向其提到錢已經還給上
      訴人，而且其曾陪丙○○去領100,000 元等語（見前揭卷
      第60頁），惟甲○○與丙○○為此筆借款之共同借款人，
      其對丙○○是否已如數清償借款一節具有利害關係，其所
      為證言實有偏頗之虞，未可遽信；況由其前開證詞可知，
      甲○○並未於丙○○還款時在場見聞其事，而係聽聞丙○
      ○所述，自屬傳聞，既無其他事證可佐，該部分證詞難為
      有利於丙○○之認定。再者，觀諸丙○○所提出為上訴人
      所不爭之收據（見原審卷第34頁），丙○○僅於85年12月
      28日清償上訴人100,000 元，是以由丙○○所舉事證，僅
      能認定其對系爭200,000元借款，僅清償其中之100,000元
      ，並非已全數清償完畢。
    4.準此，丙○○、甲○○於85年4 月25日共同向上訴人借款
      200,000 元，彼等對此筆借款債務應平均分擔，丙○○業
      於85年12月28日清償上訴人100,000 元，則其對上訴人所
      負之借款債務，已因清償而消滅。至於甲○○迄未證明已
      清償應分擔借款債務100,000 元之事實，上訴人自得請求
      甲○○給付100,000元。
  (三)丙○○並未於85年6月7日向上訴人借款110,000元：
    按民事訴訟如係由原告主張權利者，應先由原告負舉證之責
    ，若原告先不能舉證，以證實自己主張之事實為真實，則被
    告就其抗辯事實即令不能舉證，或其所舉證據尚有疵累，亦
    應駁回原告之請求（最高法院17年上字第917 號判例參照）
    。上訴人主張：丙○○於85年6月7日向其借款110,000 元云
    云，為丙○○所否認，就此自應責由上訴人盡舉證之責，上
    訴人雖提出丙○○於同日簽發之系爭本票及存摺為證，然查
    ：簽發本票之原因甚夥，徒由系爭本票並不足以證明丙○○
    確實於發票當日向上訴人借款；再者，由上訴人提出之存摺
    ，雖顯示上訴人於85年6月7日自其所有之台北縣新店地區農
    會帳戶內提領100,000 元，然此領款金額與其陳述之借款金
    額並不相符，且單純領款之事實，亦不足以證明上訴人確實
    於領款後將該筆款項充作貸與丙○○之借款並交付之，故本
    院認上訴人對丙○○於85年6月7日向其借款110,000 元一事
    ，並未提出確切證明，難認屬實。依上開說明，自應駁回上
    訴人此部分之請求。
七綜上所述，丙○○、甲○○於85年4 月25日共同向上訴人借款
  200,000 元，丙○○已於85年12月28日清償其應分擔之借款債
  務100,000元，未於85年6月7日再向上訴人借款110,000元，甲
  ○○則迄未清償借款。從而，上訴人依消費借貸之法律關係，
  請求甲○○給付100,000元及自起訴狀繕本送達之翌日即96年2
  月13日起至清償日止，按年利率5%計算之法定遲延利息，為有
  理由，應予准許；逾此範圍之請求，為無理由，應予駁回。上
  開應准許部分，原審為上訴人敗訴之判決，尚有未洽，上訴人
  就此部分指摘原判決不當，求予廢棄改判，為有理由，應由本
  院將原判決此部分予以廢棄，改判如主文第二項所示。上開不
  應准許部分，原審為上訴人敗訴之判決，核無違誤，上訴人上
  訴意旨指摘原判決此部分不當，求予廢棄改判，為無理由，應
  予駁回，爰判決如主文第三項所示。又本件事證已臻明確，兩
  造其餘攻擊防禦方法及證據資料，核與本件判決結果不生影響
  ，毋庸一一論述，併予敘明。
八據上論結，本件上訴為一部有理由，一部無理由，依民事訴訟
  法第436條之1第3項、第449條第1項、第450條、第79條，判決
  如主文。
中    華    民    國    97    年    1     月    18    日
                 民事第六庭    審判長法  官
                                     法  官
                                     法  官
以上正本係照原本作成
不得上訴
中    華    民    國    97    年    1     月    18    日
                                     書記官  詹雪娥


司法院資訊處製作；財團法人民間司法改革基金會備份。
